臺灣桃園地方法院民事判決　八十八年度訴字第一七一二號
　　原　　　告　　中國國際商業銀行股份有限公司
　　法定代理人　　甲○○
　　訴訟代理人　　丁○○
　　　　　　　　　丙○○
　　　　　　　　　高淑鑾
　　被　　　告　　乙○○
　　　　　　　　　戊○○
　　　　　　　　　佘大維
右當事人間請求塗銷抵押權登記事件，本院判決如左：
    主    文
被告乙○○與被告戊○○間就坐落桃園縣中壢市○○段一九一九地號地目建地權利範
圍十分之一及建號一四五四門牌桃園縣中壢市○○路八四巷五號四樓，權利範圍全部
之不動產所設定之新台幣參佰陸拾萬元之抵押權行為應予撤銷。
被告戊○○應將前開第一項所示土地建物設定之抵押權登記予以塗銷。
訴訟費用由被告負擔。
    事    實
甲、原告方面：
壹、聲明：如主文所示。
貳、陳述：
一、被告乙○○於民國（下同）八十七年七月九日與原告簽訂第行七○七號借款契約
    書借款新台幣（下同）肆仟陸佰零柒萬肆仟元，並提供友力工業股份有限公司股
    票二、○○五、○○○股設質予原告作為擔保，有借款契約書及借支書為證，八
    十八年一月十八日因被告提供擔保之股票股價無量跌停，擔保品價值顯著減少，
    原告於八十八年一月十八日發出存證信函，依借款契約書第八條主張被告之借款
    全部到期，應立即還清借款，惟迭經催促被告均未還款，嗣原告查得被告乙○○
    竟將名下所有之中壢市○○段一九一九地號土地（持分十分之一）及中壢市○○
    路八四巷五號四樓建物（持分全部）於八十八年一月二十日設定抵押權參佰陸拾
    萬元予被告戊○○，顯有脫產之嫌。
二、經查被告乙○○自八十七年七月間向本行申請借款至今並未向其他金融機構借款
    ，且八十五年度申報個人綜合所得稅中利息所得二十九萬六千元，且八十八年度
    歸戶財產查詢清單中投資項目達十一筆且有自用車輛，顯見被告乙○○並無舉債
    之需，其於八十八年一月二十日設定抵押權予被告戊○○，係因其於八十八年一
    月十九日接獲原告八十八年一月十八日之存證信函，為求逃避對原告清償債務責
    任而與被告戊○○共同串謀隱匿財產，核被告間所為虛偽抵押權設定契約，依法
    應屬無效而不存在。
三、按「債務人欲免其財產被強制執行，與第三人通謀而為虛偽意思表示，將其所有
    不動產為第三人設定抵押權，債權人可依侵權行為之法則，請求第三人塗銷登記
    ，亦可行使代位權，請求塗銷登記，二者任其選擇行使之。」最高法院六十七年
    度第五次民事庭會議著有決議，被告等通謀虛偽設定抵押權，原告依法自得依侵
    權行為之法則或本於代位權之行使，訴請被告戊○○塗銷系爭抵押權之設定登記
    ，以回復原狀，期不妨害原告向被告乙○○追償債務之權益。
四、又再者，乙○○對戊○○之債權除應負舉證責任之外，縱然能立證以實其說，惟
    其亦屬早已存在之債權，而於嗣後再設定系爭抵押權以為擔保，亦屬於民法第二
    四四條之詐害原告債權之無償行為，此有最高法院五十一年台上字第三五二八號
    判例可稽。原告自得請求判決撤銷被告乙○○與戊○○間抵押權之設定行為，並
    請求塗銷其抵押權設定登記。
參、證據：提出借款契約書影本、借款支用書影本一張、存證信函影本一份、乙○○
          土地、建物謄本影本各一份、乙○○八十五年度綜合所得稅稅額證明影本
          共兩紙、存證信函回證影本一紙等物為證物。
乙、被告方面：
壹、聲明：
一、原告之訴駁回。
二、訴訟費用由原告負擔。
三、如受不利之判決，原告願供擔保，請准宣告免予假執行。
貳、陳述：
一、被告乙○○於八十八年一月二十日前幾日向被告戊○○借款三○○萬元，以利資
    金周轉運用，戊○○於八十八年一月二十日分別由自己之帳戶（彰化商業銀行樹
    林分行一七九六二六帳號）提出一七○萬元，由其妻黃淑美之帳戶（彰化銀行樹
    林分行二八四二七五帳號）提出一三○萬元，並將總計三○○萬元之借款金額匯
    入乙○○於新竹企銀中壢環北分行帳號00000000000之帳戶內，有匯
    款回條聯及存摺影本可稽。乙○○並於同日開具面額分別為一七○萬元及一三○
    萬元，到期日皆為九十二年元月二十日之本票二紙交付予戊○○，以為借款之憑
    據，並將系爭房地設定抵押權予被告戊○○，以為擔保。
二、被告乙○○取得三○○萬元之借款後，於同年一月二十一日將其中一三五萬元存
    入其妻許麗虹之帳戶，以為投資股票之用，有存摺影本可稽。其餘則部份領出清
    償債務，部份則領出花用，因時日已久，未能一一詳述，惟由上述資料可證被告
    二人間確有金錢借貸關係。
三、原告答辯狀指被告所舉之匯款單回條及本票有悖常理。乙○○向戊○○借款三○
    ○萬元，戊○○答應借款，並取得其妻黃淑美之同意後，分別由自己及其妻之帳
    戶提出一七○萬元及一三○萬元之金額匯款給被告乙○○，被告乙○○並依二張
    匯款單之金額分別開具本票予戊○○，何來有悖常理之說？況即便其中一三○萬
    元之匯款人為黃淑美，非戊○○，然被告乙○○係向戊○○借款，僅部份借款金
    額，係戊○○經由其黃淑美之同意以其名義匯款予乙○○（由黃淑美之帳戶提出
    ，自然由其名義匯款），其借貸關係應係存在於被告乙○○及戊○○間，被告乙
    ○○設定抵押權予戊○○以擔保債務之清償，甚為合理且當然。
四、被告所提戊○○及黃淑美之存提款資料及匯款單，乙○○之存摺資料等，足以證
    明被告二人間確有借貸關係存在，原告以臆測之詞，推論被告二人有共同串謀隱
    匿財產等語，不足採信。
參、據證：提出匯款單影本二紙、本票影本二紙、他項權利證明書、存摺影本四份等
          物為證物。
    理    由
一、本件原告起訴主張被告乙○○以股票作為擔保向原告借款四千六百零七萬四千元
    ，嗣因股票無量價跌，擔保品價值顯著減少，原告於八十八年一月十八日催告被
    告乙○○依照借款契約需償還借款，然乙○○卻於八十八年一月二十日虛偽向戊
    ○○借款，並將名下之不動產設定抵押權予戊○○，渠等實際上並未有借貸關係
    ，乙○○卻設定抵押權予戊○○，顯係詐害債權之行為，應予撤銷，其抵押權之
    設定應予塗銷。被告則以：渠等確實有借貸關係，金錢往來均有資料可供比對，
    並非虛偽之借貸關係，原告之起訴顯無理由，應予駁回等語置辯。
二、經查：
（一）被告乙○○取得三００萬元後，馬上於當天即將三百萬元領出，此有存摺影本
      在卷可稽，乙○○如要將自戊○○所借得之金錢，轉存到其妻許麗虹之名下，
      大可以轉帳之方式為之，為何提領現金後，再存入帳戶，且許麗虹所存入之一
      百三十五萬元是八十八年一月二十一日存入，衡諸常情，一般人不可能將現金
      一百多萬放在家中，故許麗虹所存入之一百三十五萬元顯非乙○○所領出三百
      萬元中之部分款項。
（二）被告戊○○陳述借給乙○○的三００萬元是從自己的帳戶提出一七０萬元，及
      其妻子黃淑美的帳戶提出一三０萬元匯款給乙○○，然戊○○只提出其妻子黃
      淑美的存摺一三０萬元部份，對於其自己一七０萬元部份，戊○○遲遲無法說
      明舉證資金來源，所言「不記得從那個帳戶提出款項」，「存摺找不到，確實
      有借錢予乙○○」等語，以一七０萬元非一筆小數目，竟會無印象自己的資金
      出入帳簿，而以存摺遺失帶過，況且存摺遺失亦可向銀行申請補發存摺歷史明
      細表，故戊○○之陳述不可採信。
（三）此外，被告乙○○另外借款一百六十五萬，對此項款項如何支應，被告僅以應
      償還其他債務一語帶過，並無提供任何證據以實其說，且原告在此事發生時，
      即對乙○○請求清償債務，乙○○理應能夠找出證據，何來事過境遷，並無任
      何證據，其陳述不可採信。
（四）原告於八十八年一月十八日曾發存證信函予被告乙○○請求清償債務，始有掛
      號回執及存證信函影本在卷可稽，則被告乙○○在一月十八日收到原告之催繳
      債務信函後馬上於隔二日向戊○○借款三百萬元，顯與常情有違，且兩造之前
      均無借貸關係，可見係被告乙○○接獲原告之存證信函後，馬上向戊○○虛偽
      借款然後再設抵押權。被告間既無借貸關係之成立，則因借貸關係所設定之抵
      押權則因有害債權，原告得予以撤銷。
      綜上所述，被告間所成立之三百萬元借貸關係，顯與常情有違，係虛偽不存在
      ，則被告乙○○所設定予戊○○之不動產抵押權，為有害及債權人之無償行為
      ，原告自得請求撤銷之，被告戊○○亦應將抵押權設定塗銷，則原告之請求，
      為有理由，應予准許。
三、又按民法第二百四十四條第一項之撤銷訴權，依同法第二百四十五條規定，自債
    權人知有撤銷原因時起，一年間不行使而消滅。該項法定期間為除斥期間，其時
    間經過時權利即告消滅。此項除斥期間有無逾期，縱未經當事人主張或抗辯，法
    院亦應先為調查認定，以為判斷之依據。查原告係於八十八年十月八日向台灣台
    北地方法院起訴主張，而被告等之行為係於八十八年一月二十日，尚無逾越一年
    之除斥期間，從而原告依民法第二百四十四條第一項規定，起訴主張，為有理由
    。
四、原告並無聲請供擔保宣告假執行，故被告陳明願供擔保，聲請宣告免為假執行，
    毋庸諭知，併此敘明。
據上論結，原告之訴為有理由，依民事訴訟法第八十五條第一項前段，判決如主文。
中　　　華　　　民　　　國　　九十一　　　年　　一　　月　　    四　　 日
                                臺灣桃園地方法院民事第一庭
~B法　　　官　張益銘
右為正本係照原本作成
如對本判決上訴，須於判決送達後廿日內向本院提出上訴狀
中　　　華　　　民　　　國　　九十一　　　年　　 一　　 月　　  四　　  日
~B法院書記官　卓清和
